【裁判字號】    92,訴,814
【裁判日期】    921202
【裁判案由】    傷害致死
【裁判全文】
臺灣桃園地方法院刑事判決                          九十二年度訴字第八一四號
    公  訴  人  臺灣桃園地方法院檢察署檢察官
    被      告  丙○○
    選任辯護人  蘇進文律師
右列被告因傷害致死案件，經檢察官提起公訴（九十二年度偵字第五二九三號），本
院判決如左：
    主  文
丙○○殺人，處有期徒刑捌年。
    事  實
一、丙○○與黃秋來原係交往十餘年之男女朋友關係（非屬家庭暴力防治法第三條所
    稱之家庭成員），風聞黃秋來另結識他人，於民國九十二年三月八日上午十時許
    撥打行動電話、家中電話聯絡黃秋來，始終未能取得聯繫，即駕駛車牌號碼ＦＥ
    —九八００號自小客車前往桃園縣龜山鄉○○路○段欲尋找黃秋來，在同日十一
    時許，於上開路段之「大明醫院」前，發現黃秋來駕駛車牌號碼ＧＱ—七九九三
    號自用小客車，其上搭載一女子乙○○，丙○○遂尾隨其後觀察；而黃秋來為躲
    避丙○○之追隨，乃將汽車駛進桃園縣龜山鄉○○路○段七七三巷，約當日十二
    時三十分許，再轉入萬壽路二段六九三號「現代保齡球館」後方空地，然仍為丙○○駕駛前開汽車跟隨至該處，黃秋來頓時放慢速度停車，丙○○未及注意而輕
    微碰撞，丙○○認黃秋來係故意讓其追撞而有所不滿，遂又故意駕車自後方衝撞
    黃秋來所駕駛之前開汽車，並造成該車保險桿掉落，黃秋來氣憤難耐遂下車持掉
    落之保險桿理論，拍打丙○○的車子並要求丙○○下車解釋，丙○○卻將車子中
    控鎖鎖死，不予理會，黃秋來因之無法拉開丙○○車門而一邊叨念一邊返回伊車
    ，此時丙○○因不滿黃秋來處理態度，遂刻意倒車以便迴正車頭，駕駛前開自小
    客車刻意駛往黃秋來，並在黃秋來面前急踩煞車，藉以驚嚇黃秋來，幸經黃秋來
    及時閃避而未受傷，然丙○○此舉更引起黃秋來之不悅，繼續怒罵丙○○，此時
    ，丙○○明知駕駛車輛加速衝撞人體，因車體龐大又有動力，並非如手持棍棒一
    般可隨人輕易控制，對人體勢必造成重大損傷，甚而造成死亡之結果，且黃秋來
    就站在其前方不到五公尺處，又已屆七十歲高齡（二十四年七月二十八日出生）
    ，突見車輛快速衝擊必因未及閃避而遭撞擊、碾壓致生死亡結果，卻思及其與黃
    秋來十數年男女情誼，黃秋來曾當面答應將與乙○○斷絕關係卻私下繼續與之往
    來，遭其發現後，非但無愧疚、悔悟之情，反加以怒罵，一時氣憤難消，頓蒙殺
    人之未必故意，即預見其若駕車衝撞黃秋來必致伊發生死亡亦在所不惜，竟刻意
    將其自用小客車約略倒車，藉以迴正車頭對準黃秋來，急踩油門加速朝黃秋來面
    前衝撞，迅即撞上黃秋來，黃秋來因而向後仰倒，致其腿部下方某處卡在仍繼續
    前進之汽車之底盤，該自小客車始無法再前進。然黃秋來已因丙○○駕車加速衝
    撞而造成腿部向上折曲，且因身體遭車輛輾壓過，使胸部受到擠壓迫及肋骨多處
    骨折，造成呼吸受阻而窒息當場死亡。
二、案經桃園縣政府警察局龜山分局報告及黃秋來之女丁○○訴由台灣桃園地方法院
    檢察署檢察官偵查起訴。
    理  由
一、訊據被告丙○○固不否認於右揭時地有開車衝撞被害人黃秋來之事實，惟矢口否
    認有殺人犯行，並辯稱：伊當時只是想嚇嚇黃秋來，並未加速衝撞，而不小心撞
    倒黃秋來後，就立即下車救人，並未逃離現場，並主動向到場員警自首，顯見並
    無傷害乃至殺人的意思，且伊當時深受到刺激，情緒十分不穩定，已陷於精神耗
    弱程度，更不可能起意殺人云云。經查：
    (一)被告丙○○於九十二年三月八日十一時許在「大明醫院」前，發現被害人黃秋
      來駕駛車牌號碼ＧＱ—七九九三號自用小客車，其上搭載女子乙○○，便一路
      尾隨觀察，至同日十二時三十分許，被告尾隨黃秋來到桃園縣龜山鄉○○路○
      段六九三號「現代保齡球館」後方空地，並自後方二次碰撞被害人黃秋來所駕
      駛之前開汽車並造成該車保險桿掉落，黃秋來氣憤難耐遂下車持掉落之保險桿
      理論，被告因不滿黃秋來處理態度，遂刻意倒車以便迴正車頭，駕駛前開自小
      客車刻意駛往黃秋來，並在黃秋來面前急踩煞車，藉以驚嚇黃秋來，幸經黃秋
      來及時閃避而未受傷，然被告此舉更引起黃秋來之不悅，繼續怒罵被告，被告
      丙○○遂再度倒車，藉以迴正車頭對準黃秋來，急踩油門加速朝黃秋來面前衝
      撞，因而撞及被害人黃秋來，致黃秋來向後仰倒後，其腿部下方某處卡在仍繼
      續前進之汽車之底盤，車輛始停止前進，並因而造成被害人黃秋來身體遭車輛
      輾壓過，使胸部受到擠壓迫及肋骨多處骨折，造成呼吸受阻而窒息當場死亡等
      情，已據被告丙○○迭於警訊、偵訊及本院調查審理時均坦承不諱，核與證人
      乙○○證屬情節大致相符（見偵卷第八頁至第九頁，相字卷第二十五頁反面至
      第二十六頁）。而被害人黃秋來遭車輛撞擊、碾壓而受有頭部外傷、頸後部下
      方至左背肩胛下部擦傷、左腹側部皮下充血、兩側胸壁肋骨多處骨折、胸骨骨
      折、右心房壁小撕裂傷、右上肢多處擦傷及水泡、下肢多處擦傷及挫傷，而左
      小腿距腳跟約三十七‧五公分處及右小腿部距腳跟三十九‧五公分處，分別受
      有因直接撞擊造成之長方形凹陷性挫傷，而因身體被車輛碾壓過，使胸部受到
      擠壓迫及肋骨多處骨折，造成呼吸受阻窒息死亡一情，業經台灣桃園地方法院
      檢察署檢察官督同法醫師相驗、解剖在案，製有勘（相）驗筆錄二份、驗斷書
      、相驗屍體證明書、解剖照片四十九張及法務部法醫研究所（92）法醫所醫鑑
      字第三六０號鑑定書在卷可稽（見相字卷第三十二頁、第三十六頁至四十頁、
      第四十五頁至第七十頁、第一三二頁至第一四０頁、第一四二頁），足認被告
      丙○○前開所為任意性自白核與事實相符，堪予採信。
    (二)被告丙○○雖辯稱其當時只想嚇嚇黃秋來，並無傷害或殺人意思云云。按刑法
      上之故意，分直接故意（或稱確定故意）與間接故意（或稱不確定故意），而
      行為人對於構成犯罪之事實，明知並有意使其發生者，為故意；行為人對於構
      成犯罪之事實，預見其發生而其發生並不違背其本意者，以故意論，刑法第十
      三條第一項、第二項分別定有明文。而間接故意與加重結果犯之區別，則在於
      間接故意對犯罪事實之發生，客觀上有預見之可能，主觀上亦有預見（不違背
      其本意），加重結果犯則對加重結果之發生，客觀上雖有預見之可能，但主觀
      上並未預見。故刑法所規定傷害致人於死罪，以行為人對於傷害行為有犯意，
      而對於死亡之結果能預見而不預見者為限，如行為人對於死亡之結果有預見，
      而其結果又不違背其本意時，則屬故意殺人範圍（最高法院四十七年台上字第
      九二○號判例參照）。至行為人有無犯罪之故意，乃個人內在之心理狀態，惟
      有從行為人之外在表徵及其行為時之客觀情況，依經驗法則審慎判斷，方能發
      現真實（八十八年度台上字第一四二一號判決）。查本件被害人黃秋來確因被
      告駕車撞擊、碾壓而死亡一情，業如前述，觀諸人體之軀幹為內臟等重要器官
      之所在，如遭他人故意駕車撞擊、車輪碾過，極易因胸腔壓迫致呼吸受阻等種
      種傷而死亡，況以被害人黃秋來年近七十之高齡，一旦被體積龐大之自小客車
      撞擊倒地，乃致於車輪碾壓，其死亡之可能性甚高，此為眾所週知之事實，被
      告丙○○行為時係身心正常之成年人，且係教育程度大學畢業之資深國小教師
      ，自無法諉為不知，被告丙○○主觀上既可預見駕車輾壓人之身體，將導致他
      人受有致命之結果，又明知被害人黃秋來站立於前方不到五公尺之距離，竟刻
      意倒車將車頭迴正對準被害人黃秋來之方向後，再度朝向被害人黃秋來面前衝
      去，致使車子果真衝撞、輾壓被害人黃秋來之胸腹部，造成胸部受到擠壓迫及
      肋骨多處骨折，呼吸受阻而窒息當場死亡，就客觀行為觀之，被告丙○○此舉
      確具有令被害人黃秋來死亡在所不惜之殺人不確定故意，彰彰甚明，實難僅憑
      被告與被害人有多年情誼，素無仇怨即謂被告無殺人之未必犯意，所辯顯屬卸
      責之詞，尚難採信。至於辯護人為被告辯護時稱：被告若有殺人犯意，大可於
      第一次衝撞時即碾斃被害人，何需第二次再度衝撞云云，然若果如此，更可顯
      見被告殺人之認識程度甚強，並有意使其發生，自該當於確定故意之範籌，惟
      因實際上並未發生上開情節，自無進一步深論必要。
    (三)被告又辯稱：其當時並未加速，而且以為可以及時煞停而不會撞及黃秋來云云
      。然查，依據經驗法則，當衝撞人體之車速達每小時五十公里時，會造成被衝
      撞人小腿骨折，車速在每小時二十三公里以上時，人會被剷向汽車，頭部會撞
      向擋風玻璃，而本件被害人黃秋來小腿之撞擊點僅造成皮下出血，未受到骨折
      之傷害，亦有上開法醫研究所鑑定書可資參佐，依現場跡證顯示被害人黃秋來
      未被剷向汽車或撞向汽車擋風玻璃，應可推知被告丙○○所駕駛之汽車於撞及
      被害人黃秋來之時，其行車速度係在每小時二十三公里以下，法務部法醫研究
      所鑑定書亦同是認（參見上開法醫研究所鑑定書），而依現場圖及現場照片顯
      示（見偵卷第十頁、第十五頁至第十八頁），被害人黃秋來遭車輛碾斃之處為
      巷弄轉彎處，兩旁均停放車輛，被告丙○○可供倒車、迴正車輛之空間堪稱狹
      小，被告丙○○所駕駛之汽車縱倒車至撞及被害人之位置，距離應不超過五公
      尺，是依前開被告駕駛汽車所能移動之距離及被害人黃秋來所受傷勢情形，應
      可推估該車移動速率最高為每秒六公尺左右，故被告自倒車後，朝被害人正前
      方直行起駛，將不及一秒鐘時間即會撞及被害人黃秋來，而被告汽車當時既係
      處於加速狀態，欲使汽車停止之方法當以煞車為之，但由加油門使汽車加速動
      作，改換至煞車使汽車停止動作間之需一定之反應時間，再加上汽車煞車發揮
      作用使汽車真正開始減速至停止，又需要相當之時間，不及一秒鐘的短暫時間
      根本超乎一般人能夠反應之限制，非但無法預期被害人黃秋來能及時閃避，被
      告丙○○亦無可能在撞及被害人前及時煞停車輛，更何況被告也於警訊時自承
      ：第一次伊有煞車，第二次則因情緒失控，所以忘記如何發生等語（見偵卷第
      五頁反面），足認被告丙○○於第二次倒車衝撞被害人時並未採煞車使車輛停
      下之意思及舉動；而被告所駕駛之車輛排氣量為一千五百九十西西（見卷附之
      車號查詢汽車車籍資料），係接近一千六百西西之排氣量，此為被告所自承（
      見本院九十二年十一月十八日審理筆錄），再兼衡國內排氣量在一千六百西西
      左右之小型汽車之空車重量，多在一千二百公斤以上，顯具相當質量，啟動加
      速後依據慣性作用，縱為緊急煞車仍無法由駕駛人任意控制衝撞力道，此當為
      被告丙○○所能預見，然伊仍不顧一切駕駛車輛朝被害人黃秋來正前方衝撞，
      在在均可見被告丙○○自始即刻意駕駛汽車撞擊被害人黃秋來，縱因被害人未
      及閃避、伊未及煞停車輛而致被害人死亡亦不違背其本意，被告前開所辯，自
      不足採信。
    (四)被告另辯稱：伊撞傷黃秋來後，有立即下車拉救並意欲打電話叫救護車，若有
      殺人犯意又何須搶救黃秋來云云。經查，證人甲○○於本院調查時證稱：被告
      於肇事後確有探身至車底企圖救出被害人等語（見本院九十二年八月十三日訊
      問筆錄），證人戊○○也證稱：曾看到被告在車底下拉人，再探身進入狀似拿
      東西，又出來再到車底拉人等語（見同上本院訊問筆錄），由前揭證人戊○○
      、甲○○之證言，雖可證明被告丙○○在肇事後確實有企圖搶救被害人黃秋來
      之舉動，然此僅為被告「犯罪後」之態度問題，尚不足以認定被告「行為時」
      並無殺害黃秋來之犯意。是被告以此主張伊並無殺人之犯意，亦不足採。而被
      告丙○○雖辯稱伊為本件犯行之動機，僅在教訓、嚇阻被害人黃秋來，並無殺
      人之意，然細觀本件案發經過，被告丙○○與被害人黃秋來維持十餘年親密友
      人關係，赫見被害人黃秋來攜同其他女子外出，黃秋來非但未加解釋反出言辱
      罵，態度強硬，即心生不滿，先已一次駕車衝撞黃秋來，幸經黃秋來及時閃避
      致未釀成災害，被告丙○○仍再度倒車，迴正車頭對準被害人黃秋來直衝而去
      ，被告亦自承：伊先前以與黃秋來就乙○○一事多次溝通，但黃秋來均未做到
      ，此次是要讓黃秋來知道伊以無法容忍他的背叛等語（見偵卷第第四頁、第六
      頁），顯見伊行為當時對被害人黃秋來之行為舉止已十分不滿，是被告丙○○
      既知悉以車輛衝撞人體足以致死，行為當時主觀上自可預見被害人黃秋來將因
      伊之攻擊而生死亡之結果，卻仍在所不惜，執意、率爾為之，終不違背其本意
      致發生被害人黃秋來死亡之結果，從而，被告丙○○確有殺害被害人之不確定
      故意，殆堪認定。
    (五)被告復辯稱事發當時倍受刺激，已欠缺一般正常人應有注意能力而已陷於精神
      耗弱程度云云。按刑法上之心神喪失與精神耗弱，應依行為時精神障礙程度之
      強弱而定，如行為時之精神，對於外界事務全然缺乏知覺理會及判斷作用，而
      無自由決定意思之能力者，為心神喪失，如此項能力並非完全喪失，僅較普通
      人之平均程度顯然減退者，則為精神耗弱。惟行為當時之精神狀態究竟如何，
      往往未必徒憑事後精神狀態所可追溯鑑定真確，事實審法院仍非不得視個案情
      節，綜合被告行為當時各種言行表徵，就顯然未達此程度之精神狀態者，逕行
      判斷（最高法院八十八年度台上字第九三０號判決參照），經查：被告丙○○
      於案發後曾下車企圖將被害人黃秋來自車底下救出，除一再哭泣並無異常舉動
      一情，為被告所自承，核與證人甲○○、戊○○於偵訊及本院調查審理時證述
      情節相符，且依據證人即製作被告警訊筆錄之員警游裕榮證述：其在案發後半
      小時左右即幫被告製作警訊筆錄，被告精神狀況及對談正常，並能就車禍過程
      為清楚描述，未感到被告有精神失常或與一般人相異之處等語（見本院九十二
      年七月十五日訊問筆錄），則由上開現場情況及證人證述情節以觀，被告丙○○於案發現場，整個人之心神狀態均屬正常，應無任何精神耗弱或心神喪失之
      問題，且經本院職權送請行政院衛生署桃園醫院鑑定，亦認被告：黃員（即被
      告丙○○）於案發當時之認知功能與現實判斷力並無明顯障礙，亦無證據顯示
      案發當時其精神狀態已達精神耗弱或心神喪失等情，此有上開醫院九十二年九
      月九日九十二家醫字第０九二０００七二八五號函寄所檢附之精神鑑定報告書
      一份附卷足資參佐。是被告辯稱案發當時伊已陷於精神耗弱程度云云，並不可
      採。
    (六)此外，本件復有現場圖、肇事車輛及現場相片等附卷可參。綜上，被告所辯各
      節，均係卸責之詞，不足採信，本案事證明確，被告殺人犯行已經證明，應依
      法論科。
三、核被告丙○○所為，係犯刑法第二百七十一條第一項殺人罪。公訴人認被告丙○○係犯同法第二百七十七條第二項之傷害致死罪，尚有未洽，爰於事實同一性之
    範圍內，變更檢察官所引所適用之法條，併此敘明。又刑法第六十二條所規定之
    自首，係以犯人在犯罪未發覺前，向該管公務員自承犯罪，而受法律之裁判為要
    件。所謂發覺，固非以有偵查犯罪權之機關或人員確知其人犯罪無誤為必要，而
    於對其發生嫌疑時，即得謂為已發覺；但此項對犯人之嫌疑，仍須有確切之根據
    得為合理之可疑者，始足當之，若單純主觀上之懷疑，要不得謂已發生嫌疑，如
    案已發覺，則被告縱有投案陳述自己犯罪之事實，亦祇可謂為自白，不能認為自
    首（最高法院二十六年度上字第四八四號、七十二年度台上字第六四一號判例意
    旨可資參照）。查證人林志優即本案第一位至現場處理之員警在本院調查時證稱
    ：其經派出所通報到現場處理時，看到死者已經倒在被告車子底盤下面，被告當
    時是趴駕駛座旁邊的車門外哭泣，當時乙○○是站在事故現場旁邊，就先問乙○○跟這件車禍有什麼關係，乙○○當時不太敢說清楚，又問乙○○被告跟死者是
    什麼關係，乙○○就說死者跟被告有曖昧關係，乙○○有說被告開車撞死者，其
    聽到之後就把被告帶到巡邏車上瞭解案情，被告當時就有承認等語（見本院九十
    二年六月二十四日訊問筆錄），雖被告於其後經員警詢問並製作筆錄時均坦承犯
    行，然伊上開犯行已經具偵查權限之員警所發覺知悉，核與自首之要件不符，併
    此敘明。末查，被告丙○○前並無任何犯罪前科紀錄，此有台灣高等法院被告全
    國前案紀錄表一份在卷可稽，本件係起因於被告與被害人黃秋來已有十數年親密
    朋友關係，情同夫妻，眼見被害人黃秋來與其他女子單獨出遊，難免心生怨妒，
    認被害人黃秋來背叛伊之情感，而被害人黃秋來非但未好言相勸反加以辱罵，至
    被告一時氣憤始犯下本件犯行，綜合本案發生之始末以觀，縱宣告法定低度刑期
    ，猶嫌過重，在客觀上顯堪憫恕而足以引起一般之同情，爰依刑法第五十九條之
    規定遞減輕其刑。爰審酌被告丙○○素行良好，係因不滿被害人黃秋來另結新歡
    ，對感情不忠，且出言對伊辱罵，始駕車衝向被害人黃秋來，造成被害人黃秋來
    當場死亡，顯對他人生命權益不尊重，惟其並非預謀殺人，事後已與死者家屬達
    成和解，有和解協議書及支票影本在卷可參（見偵卷第三九頁至第三十八頁），
    犯罪後尚能坦承犯行，深具悔意之態度，及檢察官當庭求予審酌從輕量刑（見本
    院九十二年十一月十八日審理筆錄）等一切情狀，量處如主文所示之刑。
據上論斷，應依刑事訴訟法第二百九十九條第一項前段、第三百條，刑法第二百七十
一條第一項、第五十九條，判決如主文
本案經檢察官張尹敏到庭執行職務。
中      華      民      國    九十二    年     十二     月      二      日
                                 臺灣桃園地方法院刑事第六庭
                                     審判長法  官  周政達
                                           法  官  潘進順
                                           法  官  何俏美
右正本證明與原本無異。
如不服本判決，應於判決送達後十日內向本院提出上訴狀( 應附繕本 )，上訴於
臺灣高等法院。
                                           書記官  王泰元
中      華      民      國    九十二    年     十二     月      二      日
附錄：本案論罪科刑法條全文
刑法第二百七十一條
殺人者，處死刑、無期徒刑或十年以上有期徒刑。
前項之未遂犯罰之。
預備犯第一項之罪者，處二年以下有期徒刑。


司法院資訊處製作；財團法人民間司法改革基金會備份。
